---
title: "Covid-19 pandeemia"
author: rstats-tartu
date: "`r Sys.Date()`"
---
```{r setup, include=FALSE}
knitr::opts_chunk$set(echo = FALSE, message = FALSE, warning = FALSE)
```



```{r}
library("tidyverse")
library("tidyr")
library("readr")
library("directlabels")
library("jcolors")
library("ggthemes")
library("zoo")
library("lubridate")
library("here")
library("glue")
library(brms)
old <- theme_set(ggthemes::theme_tufte())

```




```{r}
df1 <- read_csv("data/country_data.csv") %>% 
  unique() %>% 
  filter(country != "Diamond Princess") %>% 
  mutate_at("country", ~gsub("[ ,]+", "_", .x)) %>% 
  mutate_at("country", ~gsub("\\*$", "", .x))

theme_covid <- function() { 
    theme_classic() +
    theme(plot.title = element_text(size = rel(2), face = "bold"),
          plot.subtitle = element_text(size = rel(1.5)),
          plot.caption = element_text(size = rel(0.9)),
          axis.text.y = element_text(size = rel(2)),
          axis.title.x = element_text(size = rel(1.5)),
          axis.title.y = element_text(size = rel(1.5)),
          axis.text.x = element_text(size = rel(2)),
          legend.text = element_text(size = rel(2))
          )
}

theme_set(theme_covid())
col_pal <- c("#E69F00", "#0072B2", "#000000", "#56B4E9", 
             "#009E73", "#F0E442", "#D55E00", "#CC79A7")

get_ecdc_csv <- function(url = "https://opendata.ecdc.europa.eu/covid19/casedistribution/csv",
                          date = lubridate::today(), 
                          writedate = lubridate::today(), 
                          fname = "ecdc-cumulative-",
                          ext = "csv", 
                          dest = "data") {
  
  target <- url
  message("target: ", target)

  destination <- fs::path(here::here("data"), paste0(fname, writedate), ext = ext)
  message("saving to: ", destination)
  
  tf <- tempfile(fileext = ext)
  curl::curl_download(target, tf)
  fs::file_copy(tf, destination)
  
  janitor::clean_names(readr::read_csv(tf))
}                          

## A useful function from Edward Visel, which does a thing
## with tibbles that in the past I've done variable-by-variable
## using match(), like an animal. The hardest part was 
## figuring out that this operation is called a coalescing join  
## https://alistaire.rbind.io/blog/coalescing-joins/
coalesce_join <- function(x, y, 
                          by = NULL, suffix = c(".x", ".y"), 
                          join = dplyr::full_join, ...) {
    joined <- join(x, y, by = by, suffix = suffix, ...)
    # names of desired output
    cols <- dplyr::union(names(x), names(y))
    
    to_coalesce <- names(joined)[!names(joined) %in% cols]
    suffix_used <- suffix[ifelse(endsWith(to_coalesce, suffix[1]), 1, 2)]
    # remove suffixes and deduplicate
    to_coalesce <- unique(substr(
        to_coalesce, 
        1, 
        nchar(to_coalesce) - nchar(suffix_used)
    ))
    
    coalesced <- purrr::map_dfc(to_coalesce, ~dplyr::coalesce(
        joined[[paste0(.x, suffix[1])]], 
        joined[[paste0(.x, suffix[2])]]
    ))
    names(coalesced) <- to_coalesce
    
    dplyr::bind_cols(joined, coalesced)[cols]
}

## Country codes. The ECDC does not quite use standard codes for countries
## These are the iso2 and iso3 codes, plus some convenient groupings for
## possible use later
iso3_countrys <- read_csv(here("data/countries_iso3.csv"))
iso2_to_iso3 <- read_csv(here("data/iso2_to_iso3.csv"))

country_table <- left_join(iso3_countrys, iso2_to_iso3)

eu <- c("AUT", "BEL", "BGR", "HRV", "CYP", "CZE", "DNK", "EST", "FIN", "FRA",
        "DEU", "GRC", "HUN", "IRL", "ITA", "LVA", "LTU", "LUX", "MLT", "NLD",
        "POL", "PRT", "ROU", "SVK", "SVN", "ESP", "SWE", "GBR")

europe <- c("ALB", "AND", "AUT", "BLR", "BEL", "BIH", "BGR", "HRV", "CYP", "CZE",
        "DNK", "EST", "FRO", "FIN", "FRA", "DEU", "GIB", "GRC", "HUN", "ISL",
        "IRL", "ITA", "LVA", "LIE", "LTU", "LUX", "MKD", "MLT", "MDA", "MCO",
        "NLD", "NOR", "POL", "PRT", "ROU", "RUS", "SMR", "SRB", "SVK", "SVN",
        "ESP", "SWE", "CHE", "UKR", "GBR", "VAT", "RSB", "IMN", "MNE")

north_america <- c("AIA", "ATG", "ABW", "BHS", "BRB", "BLZ", "BMU", "VGB", "CAN", "CYM",
        "CRI", "CUB", "CUW", "DMA", "DOM", "SLV", "GRL", "GRD", "GLP", "GTM",
        "HTI", "HND", "JAM", "MTQ", "MEX", "SPM", "MSR", "ANT", "KNA", "NIC",
        "PAN", "PRI", "KNA", "LCA", "SPM", "VCT", "TTO", "TCA", "VIR", "USA",
        "SXM")

south_america <- c("ARG", "BOL", "BRA", "CHL", "COL", "ECU", "FLK", "GUF", "GUY", "PRY",
                   "PER", "SUR", "URY", "VEN")

africa <- c("DZA", "AGO", "SHN", "BEN", "BWA", "BFA", "BDI", "CMR", "CPV", "CAF",
        "TCD", "COM", "COG", "DJI", "EGY", "GNQ", "ERI", "ETH", "GAB", "GMB",
        "GHA", "GNB", "GIN", "CIV", "KEN", "LSO", "LBR", "LBY", "MDG", "MWI",
        "MLI", "MRT", "MUS", "MYT", "MAR", "MOZ", "NAM", "NER", "NGA", "STP",
        "REU", "RWA", "STP", "SEN", "SYC", "SLE", "SOM", "ZAF", "SHN", "SDN",
        "SWZ", "TZA", "TGO", "TUN", "UGA", "COD", "ZMB", "TZA", "ZWE", "SSD",
        "COD")

asia <- c("AFG", "ARM", "AZE", "BHR", "BGD", "BTN", "BRN", "KHM", "CHN", "CXR",
        "CCK", "IOT", "GEO", "HKG", "IND", "IDN", "IRN", "IRQ", "ISR", "JPN",
        "JOR", "KAZ", "PRK", "KOR", "KWT", "KGZ", "LAO", "LBN", "MAC", "MYS",
        "MDV", "MNG", "MMR", "NPL", "OMN", "PAK", "PHL", "QAT", "SAU", "SGP",
        "LKA", "SYR", "TWN", "TJK", "THA", "TUR", "TKM", "ARE", "UZB", "VNM",
        "YEM", "PSE")

oceania <- c("ASM", "AUS", "NZL", "COK", "FJI", "PYF", "GUM", "KIR", "MNP", "MHL",
        "FSM", "UMI", "NRU", "NCL", "NZL", "NIU", "NFK", "PLW", "PNG", "MNP",
        "SLB", "TKL", "TON", "TUV", "VUT", "UMI", "WLF", "WSM", "TLS")
covid_raw <- get_ecdc_csv()

## on 3/27/20 they changed the contents of the file too, including the date format
covidx <- covid_raw %>%
  mutate(date = lubridate::dmy(date_rep),
         iso2 = geo_id)

#covidx <- read_csv("data/ecdc-cumulative-2020-04-09.csv") %>%
 # mutate(date = lubridate::dmy(dateRep),
  #       iso2 = geoId)
#covidx <- covidx %>% rename(geo_id = geoId, date_rep = dateRep)

## merge in the iso country names
covidx <- left_join(covidx, country_table)

## A small crosswalk file that we'll coalesce into the missing values
## We need to specify the na explicity because the xwalk file has Namibia
## as a country -- i.e. country code = string literal "NA"
country_xwalk <- read_csv("data/ecdc_to_iso2_xwalk.csv",
                        na = "")

covidx <- coalesce_join(covidx, country_xwalk, 
                       by = "geo_id", join = dplyr::left_join)
cov_case_curve <- covidx %>%
  select(date, cname, iso3, cases, deaths) %>%
  drop_na(iso3) %>%
  group_by(iso3) %>%
  arrange(date) %>%
  mutate(cu_cases = cumsum(cases), 
         cu_deaths = cumsum(deaths)) %>%
  filter(cu_cases > 99) %>%
  mutate(days_elapsed = date - min(date),
          end_label = ifelse(date == max(date), cname, NA))

cov_case_curve <- cov_case_curve %>% rename(country= cname)
cov_case_curve$country[cov_case_curve$country == "Korea, Republic of"] <- "South_Korea"
cov_case_curve$country[cov_case_curve$country == "Iran, Islamic Republic of"] <- "Iran"
cov_case_curve$country[cov_case_curve$country == "Czech Republic"] <- "Czechia"
cov_case_curve$country[cov_case_curve$country == "United States"] <- "US"
cov_case_curve$country[cov_case_curve$country == "United Kingdom"] <- "United_Kingdom"
cov_case_curve$country[cov_case_curve$country == "Russian Federation"] <- "Russia"
cov_case_curve$country[cov_case_curve$country == "United Arab Emirates"] <- "United_Arab_Emirates"
cov_case_curve$country[cov_case_curve$country == "South Africa"] <- "South_Africa"
cov_case_curve$country[cov_case_curve$country == "Saudi Arabia"] <- "Saudi_Arabia"
cov_case_curve$country[cov_case_curve$country == "Taiwan, Province of China"] <- "Taiwan"
cov_case_curve$country[cov_case_curve$country == "Costa Rica"] <- "Costa_Rica"
cov_case_curve$country[cov_case_curve$country == "Dominican Republic"] <- "Dominican_Republic"
cov_case_curve$country[cov_case_curve$country == "Bosnia and Herzegovina"] <- "Bosnia_and_Herzegovina"
cov_case_curve$country[cov_case_curve$country == "New Zealand"] <- "New_Zealand"
cov_case_curve$country[cov_case_curve$country == "Macedonia, the former Yugoslav Republic of"] <- "North_Macedonia"
cov_case_curve$country[cov_case_curve$country == "Viet Nam"] <- "Vietnam"
cov_case_curve$country[cov_case_curve$country == "Moldova, Republic of"] <- "Moldova"
cov_case_curve$country[cov_case_curve$country == "Brunei Darussalam"] <- "Brunei"
cov_case_curve$country[cov_case_curve$country == "Sri Lanka"] <- "Sri_Lanka"
cov_case_curve$country[cov_case_curve$country == "Venezuela, Bolivarian Republic of"] <- "Venezuela"

cov_case_curve <- cov_case_curve %>% left_join(df1)
cov_case_curve <- cov_case_curve %>% 
  mutate(cases_per_100000= (cu_cases/population)*100000,  
         deaths_per_100000= (cu_deaths/population)*100000,
         risk=cu_deaths/cu_cases,
         lag_cases_7 = dplyr::lag(cu_cases, n=7),
         risk_7=cu_deaths/lag_cases_7,
         smoothed_cases = zoo::rollmean(cases, k=3, fill=NA),
         smoothed_deaths =zoo::rollmean(deaths, k=3, fill=NA),
         days = ymd(date) - today(),
         log_cu_cases= log2(cu_cases))

#cov_case_curve_full <- cov_case_curve
#cov_case_curve <- cov_case_curve %>% filter(cu_cases > 99)

cov_curve <- covidx %>%
  select(date, cname, iso3, cases, deaths) %>%
  drop_na(iso3) %>%
  group_by(iso3) %>%
  arrange(date) %>%
  mutate(cu_cases = cumsum(cases), 
         cu_deaths = cumsum(deaths)) %>%
  filter(cu_deaths > 9) %>%
  mutate(days_elapsed = date - min(date),
          end_label = ifelse(date == max(date), cname, NA))
```



# Globaalne

## Uute nakatumiste arv

```{r}
ggplot(cov_case_curve %>% filter(date> "2020-03-01"), aes(date, cases, fill=region))+
  geom_col()+
  ggthemes::theme_tufte()+
  theme(axis.title.x = element_blank())
```


```{r}
ggplot(cov_case_curve %>% 
         filter(date>= "2020-03-01") %>% 
         group_by(region, date) %>% 
         summarise(cases=sum(cases)), 
       aes(date, cases, color=region))+
  geom_line()+
  ggthemes::theme_tufte()+
  theme(axis.title.x = element_blank())
```

## Uute surmade arv 

```{r}
ggplot(cov_case_curve %>% filter(date> "2020-03-01"), aes(date, deaths, fill=region))+
  geom_col()+
  ggthemes::theme_tufte()+
  theme(axis.title.x = element_blank())
```

```{r}
ggplot(cov_case_curve %>% 
         filter(date>= "2020-03-01") %>% 
         group_by(region, date) %>% 
         summarise(deaths=sum(deaths)), 
       aes(date, deaths, color=region))+
  geom_line()+
  ggthemes::theme_tufte()+
  theme(axis.title.x = element_blank())
```

## Uued nakatumised, silutud liikuva keskmisega (k=3)

```{r}
ggplot(cov_case_curve %>% filter(date> "2020-03-01"), 
       aes(date, smoothed_cases, group=country, color=region))+
  geom_line()+
  geom_dl(aes(label = iso3), method = list(dl.combine("last.points"), cex = 0.8))+
  theme(legend.position = "none", axis.title.x = element_blank())
```

## Uued surmad, silutud liikuva keskmisega (k=3)

```{r}
ggplot(cov_case_curve %>% filter(date> "2020-03-01"), 
       aes(date, smoothed_deaths, group=country, color=region))+
  geom_line()+
  geom_dl(aes(label = iso3), method = list(dl.combine("last.points"), cex = 0.8))+
  theme(legend.position = "none", axis.title.x = element_blank())
```

## Kumulatiivne nakatunute arv riigiti

```{r like-jbm, layout="l-body-outset", message=FALSE, warning=FALSE, fig.width=10, fig.height=12}
## Replicate JB Murdoch's small multiple, only don't alphabetize countries. 
## https://www.ft.com/coronavirus-latest

## Top 50 countries by >> 100 cases, let's say. 
top_50 <- cov_case_curve %>%
  group_by(country) %>%
  filter(cu_cases == max(cu_cases)) %>%
  ungroup() %>%
#  top_n(50, cu_cases) %>%
  select(iso3, country, cu_cases) %>%
  mutate(days_elapsed = 1, 
             cu_cases = max(cov_case_curve$cu_cases) - 1e4,
          country = recode(country, `United States` = "USA",
                        `Iran, Islamic Republic of` = "Iran", 
                        `Korea, Republic of` = "South Korea", 
                        `United Kingdom` = "UK")) %>% left_join(df1)


cov_case_curve_bg <- cov_case_curve %>% 
  select(-country) 

cov_case_curve_endpoints <- cov_case_curve %>% 
#  filter(iso3 %in% top_50$iso3) %>%
  mutate(country = recode(country, `United States` = "USA",
                        `Iran, Islamic Republic of` = "Iran", 
                        `Korea, Republic of` = "South Korea", 
                        `United Kingdom` = "UK")) %>%
  group_by(iso3) %>%
  filter(cu_cases == max(cu_cases)) %>%
  select(country, iso3, days_elapsed, cu_cases) %>%
  ungroup() %>% left_join(df1)

cov_case_curve  %>%
#  filter(iso3 %in% top_50$iso3) %>%
  filter(region == "Europe & Central Asia") %>%
  ggplot(mapping = aes(x = days_elapsed, y = cu_cases)) + 
  geom_line(data = cov_case_curve_bg, 
            aes(group = iso3),
            size = 0.15, color = "gray80") + 
  geom_line(color = "firebrick",
            lineend = "round") + 
  geom_point(data = cov_case_curve_endpoints %>% filter(region == "Europe & Central Asia"), 
             size = 1.1, 
             shape = 21, 
             color = "firebrick",
             fill = "firebrick2"
             ) + 
  geom_text(data = top_50 %>% filter(region == "Europe & Central Asia"), 
             mapping = aes(label = country), 
             vjust = "inward", 
             hjust = "inward",
             fontface = "bold", 
             color = "firebrick", 
             size = 3) + 
  scale_y_log10() + 
  facet_wrap(~ country, ncol = 5) + 
  labs(x = "Days Since 100th Confirmed Case", 
       y = "Cumulative Number of Cases (log10 scale)", 
       title = "Cumulative Number of Reported Cases of COVID-19: Europe", 
       subtitle = paste("Data as of", format(max(cov_curve$date), "%A, %B %e, %Y")), 
        caption = "Kieran Healy @kjhealy / Data: https://www.ecdc.europa.eu/") + 
  theme(plot.title = element_text(size = rel(1), face = "bold"),
          plot.subtitle = element_text(size = rel(0.7)),
          plot.caption = element_text(size = rel(1)),
          strip.text = element_blank(),
          panel.spacing.x = unit(-0.05, "lines"),
          panel.spacing.y = unit(0.3, "lines"),
          axis.text.y = element_text(size = rel(0.5)),
          axis.title.x = element_text(size = rel(1)),
          axis.title.y = element_text(size = rel(1)),
          axis.text.x = element_text(size = rel(0.5)),
          legend.text = element_text(size = rel(1)))

```

```{r}
cov_case_curve  %>%
#  filter(iso3 %in% top_50$iso3) %>%
  filter(region %in% c("North America", "Latin America & Caribbean")) %>%
  ggplot(mapping = aes(x = days_elapsed, y = cu_cases)) + 
  geom_line(data = cov_case_curve_bg, 
            aes(group = iso3),
            size = 0.15, color = "gray80") + 
  geom_line(color = "firebrick",
            lineend = "round") + 
  geom_point(data = cov_case_curve_endpoints %>% filter(region %in% c("North America", "Latin America & Caribbean")), 
             size = 1.1, 
             shape = 21, 
             color = "firebrick",
             fill = "firebrick2"
             ) + 
  geom_text(data = top_50 %>% filter(region %in% c("North America", "Latin America & Caribbean")), 
             mapping = aes(label = country), 
             vjust = "inward", 
             hjust = "inward",
             fontface = "bold", 
             color = "firebrick", 
             size = 3) + 
  scale_y_log10() + 
  facet_wrap(~ country, ncol = 5) + 
  labs(x = "Days Since 100th Confirmed Case", 
       y = "Cumulative Number of Cases (log10 scale)", 
       title = "Cumulative Number of Reported Cases of COVID-19: Americas", 
       subtitle = paste("Data as of", format(max(cov_curve$date), "%A, %B %e, %Y")), 
        caption = "Kieran Healy @kjhealy / Data: https://www.ecdc.europa.eu/") + 
  theme(plot.title = element_text(size = rel(1), face = "bold"),
          plot.subtitle = element_text(size = rel(0.7)),
          plot.caption = element_text(size = rel(1)),
          strip.text = element_blank(),
          panel.spacing.x = unit(-0.05, "lines"),
          panel.spacing.y = unit(0.3, "lines"),
          axis.text.y = element_text(size = rel(0.5)),
          axis.title.x = element_text(size = rel(1)),
          axis.title.y = element_text(size = rel(1)),
          axis.text.x = element_text(size = rel(0.5)),
          legend.text = element_text(size = rel(1)))
```


```{r}
cov_case_curve  %>%
#  filter(iso3 %in% top_50$iso3) %>%
  filter(region %in% c("East Asia & Pacific", "South Asia")) %>%
  ggplot(mapping = aes(x = days_elapsed, y = cu_cases)) + 
  geom_line(data = cov_case_curve_bg, 
            aes(group = iso3),
            size = 0.15, color = "gray80") + 
  geom_line(color = "firebrick",
            lineend = "round") + 
  geom_point(data = cov_case_curve_endpoints %>% filter(region %in% c("East Asia & Pacific", "South Asia")), 
             size = 1.1, 
             shape = 21, 
             color = "firebrick",
             fill = "firebrick2"
             ) + 
  geom_text(data = top_50 %>% filter(region %in% c("East Asia & Pacific", "South Asia")), 
             mapping = aes(label = country), 
             vjust = "inward", 
             hjust = "inward",
             fontface = "bold", 
             color = "firebrick", 
             size = 3) + 
  scale_y_log10() + 
  facet_wrap(~ country, ncol = 5) + 
  labs(x = "Days Since 100th Confirmed Case", 
       y = "Cumulative Number of Cases (log10 scale)", 
       title = "Cumulative Number of Reported Cases of COVID-19: Asia", 
       subtitle = paste("Data as of", format(max(cov_curve$date), "%A, %B %e, %Y")), 
        caption = "Kieran Healy @kjhealy / Data: https://www.ecdc.europa.eu/") + 
  theme(plot.title = element_text(size = rel(1), face = "bold"),
          plot.subtitle = element_text(size = rel(0.7)),
          plot.caption = element_text(size = rel(1)),
          strip.text = element_blank(),
          panel.spacing.x = unit(-0.05, "lines"),
          panel.spacing.y = unit(0.3, "lines"),
          axis.text.y = element_text(size = rel(0.5)),
          axis.title.x = element_text(size = rel(1)),
          axis.title.y = element_text(size = rel(1)),
          axis.text.x = element_text(size = rel(0.5)),
          legend.text = element_text(size = rel(1)))
```

```{r}
cov_case_curve  %>%
#  filter(iso3 %in% top_50$iso3) %>%
  filter(region %in% c("Middle East & North Africa", "Sub-Saharan Africa")) %>%
  ggplot(mapping = aes(x = days_elapsed, y = cu_cases)) + 
  geom_line(data = cov_case_curve_bg, 
            aes(group = iso3),
            size = 0.15, color = "gray80") + 
  geom_line(color = "firebrick",
            lineend = "round") + 
  geom_point(data = cov_case_curve_endpoints %>% filter(region %in% c("Middle East & North Africa", "Sub-Saharan Africa")), 
             size = 1.1, 
             shape = 21, 
             color = "firebrick",
             fill = "firebrick2"
             ) + 
  geom_text(data = top_50 %>% filter(region %in% c("Middle East & North Africa", "Sub-Saharan Africa")), 
             mapping = aes(label = country), 
             vjust = "inward", 
             hjust = "inward",
             fontface = "bold", 
             color = "firebrick", 
             size = 3) + 
  scale_y_log10() + 
  facet_wrap(~ country, ncol = 5) + 
  labs(x = "Days Since 100th Confirmed Case", 
       y = "Cumulative Number of Cases (log10 scale)", 
       title = "Cumulative Number of Reported Cases of COVID-19: Middle East & Africa", 
       subtitle = paste("Data as of", format(max(cov_curve$date), "%A, %B %e, %Y")), 
        caption = "Kieran Healy @kjhealy / Data: https://www.ecdc.europa.eu/") + 
  theme(plot.title = element_text(size = rel(1), face = "bold"),
          plot.subtitle = element_text(size = rel(0.7)),
          plot.caption = element_text(size = rel(1)),
          strip.text = element_blank(),
          panel.spacing.x = unit(-0.05, "lines"),
          panel.spacing.y = unit(0.3, "lines"),
          axis.text.y = element_text(size = rel(0.5)),
          axis.title.x = element_text(size = rel(1)),
          axis.title.y = element_text(size = rel(1)),
          axis.text.x = element_text(size = rel(0.5)),
          legend.text = element_text(size = rel(1)))
```

```{r}
ggplot(cov_case_curve %>% filter(date> "2020-03-01"), 
       aes(date, cu_cases, group=country, color=region))+
  geom_line()+
  geom_dl(aes(label = iso3), method = list(dl.combine("last.points"), cex = 0.8))+
  theme(legend.position = "none", axis.title.x = element_blank())
```

## Riikide epideemiad on alguspunkti järgi joondatud

```{r}
cov_case_curve %>% group_by(country) %>% filter(max(cu_cases)>1000) %>% 
  ggplot(aes(days_elapsed, cu_cases, color = country)) +
  geom_line() +
  geom_dl(aes(label = iso3), method = list("last.points", cex = 0.8)) +
  scale_y_log10() +
  labs(x = "Days since first case in each country", 
       y = "Cumulative number of cases")+
  theme(legend.position = "none", axis.title.x = element_blank()) +
  xlim(0, 60)
```

Alla 100 kumulatiivse haigusjuhu on eemaldatud, et jooni paremini kohakuti saada.



## Kumulatiivsed surmad: suurimad nakkuskolded

```{r}
ggplot(cov_case_curve %>% filter(date> "2020-03-01"), aes(date, cu_deaths, group=country, color=region))+
  geom_line()+
  xlab(NULL)+
  scale_color_jcolors(palette = "rainbow")+
  geom_dl(aes(label = iso3), method = list(dl.combine("last.points"), cex = 0.8))+
  theme(legend.position = "none")
```

```{r}
cov_case_curve %>% filter(max(cu_deaths)>100) %>% 
  ggplot(aes(days_elapsed, cu_deaths, group= country, color = region)) +
  geom_line() +
  geom_dl(aes(label = iso3), method = list("last.points", cex = 0.8)) +
  scale_y_log10() +
  labs(x = "Days since first case in each country", 
       y = "Cumulative deaths")+
  theme(legend.position = "none", axis.title.x = element_blank()) +
  xlim(0, 60)
```


alla 5 kumulatiivse surma on pildilt eemaldatud, et jooni paremini kohakuti saada.

## Kumulatiivne haigestumine: haigeid ja surnuid 100 000 kohta

```{r}
ggplot(cov_case_curve %>% filter(date> "2020-03-01", 
                                 iso3 !="AND",
                                 iso3 !="LUX"
                                
                      ), 
       aes(date, cases_per_100000, group=country, color=region))+
  geom_line()+
  geom_dl(aes(label = iso3), method = list(dl.combine("last.points"), cex = 0.8))+
  theme(legend.position = "none", axis.title.x = element_blank())
```

```{r}
ggplot(cov_case_curve %>% filter(date> "2020-03-01",
                       iso3 != "AND", 
                      iso3 != "LUX"), 
       aes(date, deaths_per_100000, group=country, color=region))+
  geom_line()+
  geom_dl(aes(label = iso3), method = list(dl.combine("last.points"), cex = 0.8))+
  theme(legend.position = "none", axis.title.x = element_blank())
```

Alla 20 kumulatiivse surma on pildilt eemaldatud, et jooni paremini kohakuti saada.

## Suremine tormab testimisest mööda


```{r}
ggplot(cov_case_curve %>% filter(date> "2020-03-05",
                                 country == "China"|
                                 country == "US"|
                                 country == "Iran"|
                                 country == "Italy"|
                                 country == "Spain"|
                                 country == "China"|
                                  country == "Germany"|
                                   country == "Norway"|
                                   country == "Sweden"|
                                   country == "Finland"|
                                   country == "Estonia"), aes(date, risk, color=country))+
  geom_line()+
  xlab(NULL)+
  scale_color_jcolors(palette = "rainbow")+
  geom_dl(aes(label = iso3), method = list(dl.combine("last.points"), cex = 0.8))+
  theme(legend.position = "none") +
  labs(caption = "risk = cumulative deaths / cumulative cases")
```


### Riskihinnangute konvergents 7-päevase nihkega andmete peal

```{r warning=FALSE}
cov_case_curve %>% filter(date> "2020-03-05",
                                 country == "China"|
                                 country == "US"|
                                 country == "Iran"|
                                 country == "Italy"|
                                 country == "Spain"|
                                 country == "China"|
                                  country == "Germany"|
                                   country == "Norway"|
                                   country == "Sweden"|
                                   country == "Finland"|
                                   country == "Estonia" |
                            country == "France" |
                            country == "Iceland", days_elapsed> 19) %>% 
  ggplot(aes(days_elapsed, risk_7)) +
  geom_line(aes(color = country)) +
  geom_dl(aes(label = iso3), method = list("last.points", cex = 0.8)) +
  scale_y_log10() +
  labs(x = "Days from first case", 
       y = "Risk of death")+
   theme(legend.position = "none")
```



# Eesti võrdluses lähinaabritega (ja Gruusiaga)

## Kumulatiivne nakatunute arv riigiti

```{r}
ggplot(cov_case_curve %>% filter(date> "2020-03-05", 
                      country %in% c("Estonia", 
                                     "Finland", 
                                     "Latvia", 
                                     "Russia", 
                                     "Lithuania",
                                     "Sweden",
                                     "Georgia",
                                     "Norway",
                                     "Denmark")), 
       aes(date, cu_cases, color=country))+
  geom_line()+
  geom_dl(aes(label = iso3), method = list(dl.combine("last.points"), cex = 0.8))+
  theme(legend.position = "none", axis.title.x = element_blank())
```

## Kumulatiivsed surmad

```{r}
ggplot(cov_case_curve %>% filter(date> "2020-03-05", 
                      country %in% c("Estonia", 
                                     "Finland", 
                                     "Latvia", 
                                     "Russia", 
                                     "Lithuania",
                                     "Sweden",
                                     "Georgia",
                                     "Norway",
                                     "Denmark")), 
       aes(date, cu_deaths, color=country))+
  geom_line()+
  geom_dl(aes(label = iso3), method = list(dl.combine("last.points"), cex = 0.8))+
  theme(legend.position = "none", axis.title.x = element_blank())
```

## nakatumisi 100 000 elaniku kohta
```{r}
ggplot(cov_case_curve %>% filter(date> "2020-03-05", 
                      country %in% c("Estonia", 
                                     "Finland", 
                                     "Latvia", 
                                     "Russia", 
                                     "Lithuania",
                                     "Sweden",
                                     "Georgia",
                                     "Norway",
                                     "Denmark")), 
       aes(date, cases_per_100000, color=country))+
  geom_line()+
  geom_dl(aes(label = iso3), method = list(dl.combine("last.points"), cex = 0.8))+
  theme(legend.position = "none", axis.title.x = element_blank())

```

## surmi 100 000 elaniku kohta
```{r}
ggplot(cov_case_curve %>% filter(date> "2020-03-05", 
                      country %in% c("Estonia", 
                                     "Finland", 
                                     "Latvia", 
                                     "Russia", 
                                     "Lithuania",
                                     "Sweden",
                                     "Georgia",
                                     "Norway",
                                     "Denmark")), 
       aes(date, deaths_per_100000, color=country))+
  geom_line()+
  geom_dl(aes(label = iso3), method = list(dl.combine("last.points"), cex = 0.8))+
  theme(legend.position = "none", axis.title.x = element_blank())
```

# mudeldamine eesti ja teised, riigi tasemel

## viiruse kahekordistumisaeg saadud log2 skaalas kumulatiivse nakatumise tõusunurgast
```{r }
data <- cov_case_curve %>% filter(days> -10, days < -0) %>% filter(iso3 %in% c("USA", "FRA", "GBR", "NOR", "ITA", "ESP", "EST", "FIN", "DEU", "BEL", "SWE", "TUR"))
m0 <- data %>% split(.$iso3) %>% map(~ lm(log_cu_cases ~ days, data = .)) %>%
map(summary) %>% map_dfr(~ broom::tidy(.), .id = "country")
m0 <- m0 %>% filter(term=="days") %>% mutate(mean_days = 1/estimate) %>% select(country, estimate, mean_days, everything())
ggplot(m0, aes(fct_reorder(country, mean_days), mean_days)) + geom_point()+ coord_flip()+ theme_bw()+ xlab(NULL)
```
```{r}
ggplot(data, aes(days, log_cu_cases, color=iso3)) + geom_point() + geom_smooth(method = lm)+ theme_classic()
```

R=1 jääb siin kuhugi 10-12 päeva vahele usutavasti. Riikides, kus viiruse topeldamiseks üle 12 päeva, võib kergemalt hinnata. Norras on see kuskil 12 ja Norrakad ise hindavad oma R=0.7 samal ajal. Eesti 10 päeva viitab, et R on enam-vähem 1.




# 3. Eesti


```{r}
est <- read_csv("data/opendata_covid19_test_results.csv")
est <- est %>% mutate(Result = case_when(
  ResultValue=="N" ~ 0,
  TRUE ~ 1
))

est <- est %>% mutate(County = case_when(
  County == "Tartu maakond" ~ "Tartu",
  County == "Võru maakond" ~ "Võru",
  County == "Saare maakond" ~ "Saaremaa",
  County == "Rapla maakond" ~ "Rapla",
  County == "Harju maakond" ~ "Harju",
  County == "Pärnu maakond" ~ "Pärnu",
  County == "Lääne-Viru maakond" ~ "L-Viru",
  County == "Hiiu maakond" ~ "Hiiumaa",
  County == "Viljandi maakond" ~ "Viljandi",
  County == "Jõgeva maakond" ~ "Jõgeva",
  County == "Põlva maakond" ~ "Põlva",
  County == "Järva maakond" ~ "Järva",
  County == "Valga maakond" ~ "Valga",
  County == "Lääne maakond" ~ "Läänemaa",
  County == "Ida-Viru maakond" ~ "I-Viru",
))

est <- est %>% separate(ResultTime, into = c("resultsdate", "kellaaeg"), sep=" ") %>% 
  filter(County != "Eesti")
est$resultsdate <- as_datetime(est$resultsdate)

est_summary <- est %>% group_by(resultsdate, AgeGroup, Gender, County) %>% 
  summarise(cases= sum(Result), 
            tested= n(), 
            negatives= tested - cases, 
            frac= cases/tested)

est_summary_2 <- est_summary <- est %>% 
  group_by(resultsdate, AgeGroup) %>% 
  summarise(cases= sum(Result), 
            tested= n(), 
            negatives= tested - cases, 
            frac= cases/tested) %>% 
  arrange(resultsdate) %>% 
  group_by(AgeGroup) %>% 
  mutate(cu_cases= cumsum(cases), 
         cu_negatives= cumsum(negatives),
         cu_tested= cumsum(tested),
         cu_frac= cu_cases/cu_tested)

est_summary_3 <- est %>% group_by(resultsdate, County) %>% 
  summarise(cases= sum(Result), 
            tested= n(), 
            negatives= tested - cases, 
            frac= cases/tested) %>% 
  arrange(resultsdate) %>% 
  group_by(County) %>% 
  mutate(cu_cases= cumsum(cases), 
         cu_negatives= cumsum(negatives),
         cu_tested= cumsum(tested),
         cu_frac = cummean(frac),
         smoothed_frac = zoo::rollmean(frac, k=3, fill=NA),
         lag_cases = lag(cu_cases, 8),
         active_cases = cu_cases - lag_cases,
         log_cu_cases= log2(cu_cases),
         days = ymd(resultsdate) - today())

est_summary_4 <- est %>% group_by(resultsdate) %>% 
  summarise(cases= sum(Result), 
            tested= n(), 
            negatives= tested - cases, 
            frac= cases/tested) %>% 
  arrange(resultsdate) %>% 
  mutate(cu_cases= cumsum(cases), 
         cu_negatives= cumsum(negatives),
         cu_tested= cumsum(tested),
         cu_frac = cummean(frac),
         smoothed_cases = zoo::rollmean(cases, k=3, fill=NA),
         log_cu_cases= log2(cu_cases))
```

## uued nakatumised värvitud maakonna kaupa
```{r message=FALSE, warning=FALSE}
ggplot(est_summary_3 %>% filter(resultsdate > "2020-03-01"), 
       aes(resultsdate, cases, fill=County)) + geom_col()+  
  theme(axis.text.x = element_text(angle = 45, hjust = 1))+
  theme(legend.position = "none", axis.title.x = element_blank())+
  xlab(NULL)
```

## uued nakatumised tasandatud liikuva keskmisega
```{r message=FALSE, warning=FALSE}
ggplot(est_summary_4 %>% filter(resultsdate > "2020-03-01"), 
       aes(resultsdate, smoothed_cases)) + geom_col()+  
  theme(axis.text.x = element_text(angle = 45, hjust = 1))+
  xlab(NULL)
```


## uued nakatumised maakonna kaupa
```{r message=FALSE, warning=FALSE}
ggplot(est_summary_3 %>% filter(resultsdate > "2020-03-01"), 
       aes(resultsdate, cases)) + geom_col()+  
  facet_wrap(~County)+
  ggthemes::theme_tufte()+
  theme(axis.text.x = element_text(angle = 45, hjust = 1, vjust = 0.5))+
  xlab(NULL)
```

## kumulatiivsed nakatumised maakonna kaupa
```{r message=FALSE, warning=FALSE}
ggplot(est_summary_3 %>% filter(resultsdate > "2020-03-01"), aes(resultsdate, cu_cases, color=County)) + geom_line()+  
  geom_dl(aes(label = County), method = list("last.points", cex = 0.8)) +
  scale_y_log10() +
  theme(legend.position = "none", axis.title.x = element_blank())
```

## aktiivsed haigusjuhud (lag 8 päeva)
```{r message=FALSE, warning=FALSE}
ggplot(est_summary_3 %>% filter(resultsdate > "2020-03-01", 
                                County %in% c("Saaremaa", 
                                              "Võru", 
                                              "Harju", 
                                              "Tartu")), 
aes(resultsdate, active_cases, color=County)) + geom_line()+  
  geom_dl(aes(label = County), method = list("last.points", cex = 0.8)) +
  #scale_y_log10() +
  theme(legend.position = "none", axis.title.x = element_blank())
```


## positiivsete testide osakaal
```{r}
ggplot(est_summary_3 %>% filter(resultsdate > "2020-03-26", 
                                County %in% c("Saaremaa", 
                                              "Võru", 
                                              "Harju", 
                                              "Tartu")), 
       aes(resultsdate, smoothed_frac, color=County)) + 
  geom_line()+  
  geom_dl(aes(label = County), method = list("last.points", cex = 0.8)) +
  theme(legend.position = "none", axis.title.x = element_blank())
```

smoothed_frac = cases/tested igale päevale eraldi, silutud liikuva keskmisega.

```{r}
ggplot(est_summary_3 %>% filter(resultsdate > "2020-03-15", 
                                County %in% c("Saaremaa", 
                                              "Võru", 
                                              "Harju", 
                                              "Tartu")), 
       aes(resultsdate, cu_frac, color=County)) + 
  geom_line()+  
  geom_dl(aes(label = County), method = list("last.points", cex = 0.8)) +
  theme(legend.position = "none", axis.title.x = element_blank())
```

cu_frac = cu_cases/cu_tested

## nakatumiste tõusunurk log2 skaalas.

1 ühik = 2-kordne nakatunute arvu kumulatiivne tõus.
```{r }
df_brm <- est_summary_3 %>% filter(log_cu_cases >= 0, days >= -12, days< -2)
df_brm$days <- as.numeric(df_brm$days)
```

```{r}
ggplot(df_brm, aes(days, log_cu_cases)) + geom_point() + geom_smooth(method = lm)+
  facet_wrap(~County)
```



## mudeldamine viimase kümne päeva põhjal

2-tasemeline shrinkage mudel log_cu_cases~days + (days|County)

```{r }
m1 <- read_rds("models/m1.fit")
m1 <- update(m1, newdata= df_brm, cores = 3, chains = 3)
#write_rds(m1, "models/m1.fit")
conditions <- data.frame(County=unique(df_brm$County), row.names=unique(df_brm$County))
conditional_effects(m1, conditions= conditions, re_formula=NULL)
```

### nakkuse kahekordistumise aeg (päeva) 

mean_days = 1/median(slope) posteeriorist
high_days ja low_days on 90% CI posteeriorist.
```{r }
m1_p <- posterior_samples(m1)
m1_p_slope <- m1_p[,2] + m1_p[,23:37] #%>% reshape2::melt() 

names <- colnames(m1_p[,23:37]) %>%  str_replace_all("r_County\\[", "") %>% str_replace_all(",days\\]", "")
colnames(m1_p_slope) <- names
Mean <- apply(m1_p_slope, 2, median)
low <- apply(m1_p_slope, 2, quantile, 0.05)
high <- apply(m1_p_slope, 2, quantile, 0.95)

df <- tibble(Mean = Mean, low= low, high=high)
df$names <- names
df$low[df$low<0] <- 0.015
df <- df %>% mutate(mean_days= 1/Mean, high_days=1/low, low_days=1/high)

kableExtra::kable(df %>% mutate_if(is.numeric, round, 2))
```



```{r}
ggplot(df, aes(fct_reorder(names, mean_days), mean_days)) + geom_point()+coord_flip()+ xlab(NULL)+ theme_bw()+
  ylim(0, 50)
```


```{r }
ggplot(df, aes(fct_reorder(names, mean_days), mean_days)) + geom_pointrange(aes(ymin=low_days, ymax=high_days))+ xlab(NULL)+ theme_bw()+
  coord_cartesian(ylim=c(0,50))
```



